臺灣臺北地方法院民事判決　　　　　　　96年度訴字第4465號
原　　　告　台灣金聯資產管理股份有限公司
法定代理人　甲○○
訴訟代理人　丁○○
被　　　告　丙○○
　　　　　　乙○○
共　　　同
訴訟代理人　詹文凱律師
上列當事人間塗銷所有權移轉登記等事件，本院於中華民國96年
8月7日言詞辯論終結，判決如下：
    主  文
原告之訴及其假執行之聲請均駁回。
訴訟費用由原告負擔。
    事  實  及  理  由
一、原告主張：
（一）關於先位聲明部分：訴外人陳丁添邀同訴外人陳丁福、陳
      連珠、陳惠嵩及被告丙○○為連帶保證人，並由訴外人陳
      丁添、陳丁福及被告丙○○共同提供擔保之不動產（台南
      市○區○○段87、88-1號土地及建物，各持分三分之一）
      於民國86年6月3日向訴外人萬泰商業銀行股份有限公司（
      下稱萬泰銀行）借款新台幣（下同）4,200,000元，惟系
      爭借款自86年8月3日起逾期未清償，經台灣台南地方法院
      執行拍賣抵押物，所受之分配額尚不足3,060,744元，而
      訴外人萬泰銀行於91年12月19日將系爭借款之本金餘額
      2,221,487元，暨相關債權、擔保物權及其他從屬之權利
      一併讓與原告，並依金融機構合併法第15條第1項第1款及
      第18條第3項之規定於92年1月8日予以公告，系爭債權應
      已合法移轉。惟原告屢次向被告丙○○催討，其均置之不
      理，原告聲請執行其財產，卻一無所獲，經原告調查，被
      告丙○○已於87年11月30日將其所有之不動產贈與移轉登
      記為其配偶即被告乙○○所有，並未說明贈與之理由，系
      爭不動產之移轉係於被告86年8月3日違約後，亦重疊於87
      年拍賣抵押物期間，且被告在移轉系爭不動產時，也有清
      償抵押權之債務，既其有能力清償抵押權之債務，卻將資
      產移轉與配偶，且被告乙○○之資力優於被告丙○○，足
      見被告丙○○贈與被告乙○○系爭土地之行為係為脫產，
      被告間贈與之債權契約及系爭不動產所有權之移轉行為，
      顯均是基於通謀虛偽意思表示，目的係為妨害債權人債權
      之行使，該等贈與行為及移轉行為應屬無效，是系爭不動
      產之所有權應仍為被告丙○○所有，惟被告丙○○經多次
      強制執行仍無清償之意，其應已怠於行使撤銷權及請求回
      復原狀，原告有保全債權之必要，為此爰依相關規定代為
      被告行使撤銷權並請求回復原狀。並先位聲明：(一)確認被
      告間就如附表所示之不動產贈與及所有權移轉登記行為不
      存在。(二)被告乙○○於民國87年11月30日就附表所示之不
      動產於臺北市松山地政事務所之所有權移轉登記應予塗銷
      ，並回復登記為被告丙○○所有。(三)並願供擔保請准宣告
      假執行。
（二）關於備位聲明部分：
      縱先位聲明不成立，因被告丙○○於87年11月30日贈與被
      告乙○○系爭不動產後，名下已無任何財產，屢經催討仍
      拒絕還款，造成原告求償困難，被告應知其贈與行為損及
      原告之債權，應屬詐害債權之行為，依民法第244條之規
      定，原告自得訴請撤銷並請求回復原狀。並聲明：(一)被告
      間就如附表所示之不動產所有權移轉之債權及物權行為應
      予撤銷。(二)被告乙○○於民國87年11月30日就附表所示之
      不動產於松山地政事務所之所有權移轉登記應予塗銷，並
      回復登記為被告丙○○所有。(三)並願供擔保請准宣告假執
      行。
（三）對被告之抗辯則以：被告無法說明贈與之理由，且系爭贈
      與之法律行為需負擔稅捐及費用，並無辦理贈與之合理理
      由，且渠二人間長達十數年之婚姻關係中，被告丙○○亦
      無將財產一部贈與被告乙○○之情形，其在聲請拍賣抵押
      物期間突然為此贈與行為，嗣後被告丙○○亦曾於92年間
      將自己擔任負責人之開鵬有限公司變更負責人為其配偶即
      被告乙○○，對該公司之出資額亦均轉讓他人，益見被告
      間之贈與係出於通謀虛偽表示
二、被告則均以：
（一）關於先位聲明部分，被告丙○○將所有之不動產贈與並移
      轉登記與乙○○所有，係基於二人之真意，並無虛偽，原
      告指稱上開法律行為虛偽，應屬無據，且被告丙○○提供
      設定抵押權之不動產，並不包含其他財產，其他財產如何
      處理與原告無關，故被告間之贈與及移轉登記之行為為真
      正且有效，不存在通謀虛偽之情形，原告不得主張無效，
      亦不得主張代位權。
（二）關於備位聲明部分：雖然原告於起訴狀中稱於96年2月7日
      始知悉被告間之贈與及移轉登記行為，但於原告94年2月
      17日向本院民事執行處所提出之「聲請拘提管收狀」中明
      示，其已知悉被告丙○○於87年11月30日將其名下所有之
      不動產贈與於被告乙○○並為移轉登記之情事，更已申請
      相關不動產之異動索引及登記謄本，對登記之原因及內容
      完全知情。縱該書狀提出之日期係94年2月17日，其撤銷
      權亦應於95年2月17日起因除斥期間之經過而消滅，原告
      遲至96年6月4日始起訴並於備位聲明中主張撤銷權，自無
      理由等語置辯。並均聲明：原告之訴及假執行之聲請均駁
      回。
三、原告主張被告丙○○與被告乙○○為配偶關係，被告丙○○
    於87年11月25日以與被告乙○○間簽訂夫妻贈與契約之方式
    ，於同年月30日將被告丙○○所有如附表所示土地、房屋所
    有權均移轉登記為被告乙○○所有，及被告丙○○前曾擔任
    訴外人陳丁添對訴外人萬太商業銀行股份有限公司（下稱萬
    泰商銀）借款之連帶保證人，因訴外人陳丁添公司尚積欠訴
    外人萬泰商銀本金餘額為2,221,487元借款，被告丙○○對
    此借款債務亦負有連帶保證債務責任，而訴外人萬泰商銀已
    將上開對被告丙○○之相關債權、擔保物權暨其他從屬權利
    等均轉讓與原告，並已依法通知被告丙○○等事實，業據其
    提出民事判決暨確定證明書、拍賣通知、分配表、債權讓與
    聲明書、萬泰商銀登記表、登載公告之報紙、債權憑證、不
    動產登記謄本、異動索引謄本、被告丙○○之財產及所得資
    料清單等影本各一份為證，被告對此亦不爭執，自堪信為真
    實。其次，原告主張被告二人間上開贈與契約及據之所辦理
    如附表所示不動產所有權移轉登記行為，係基於被告二人間
    之通謀虛偽意思表示所為，應屬無效一節，已為被告二人所
    否認，而按，表意人與相對人通謀而為虛偽意思表示者，其
    意思表示無效，民法第87條第1項前段固有明文，但第三人
    主張表意人與相對人通謀而為虛偽意思表示者，該第三人應
    負舉證之責，且民事訴訟法如係由原告主張權利者，應由原
    告先負舉證責任，若原告不能舉證，以證實自己主張之事實
    為真正，則被告就其抗辯事實即令不能舉證，或所舉證據尚
    有瑕疵，亦應駁回原告之訴，最高法院著有48年台上字第29
    號、17年上字第917號判例意旨足憑，是原告就此情自應負
    舉證責任。但查，原告雖以被告二人間上開贈與契約之訂定
    及所有權移轉登記之辦理時間，係在被告丙○○為前開債務
    另提供設定抵押之不動產，業經訴外人萬泰商銀進行拍賣之
    強制執行程序中，及被告二人間於十餘年婚姻關係中，亦無
    如此一部財產贈與之情事，謂其等間應係為脫產以減免債務
    清償責任所為，實際上並無贈與之真意，惟此僅屬原告個人
    之推測意見，以被告二人間為夫妻關係，為彼此共同生活之
    目的而為財產之贈與，本無違情之處，縱使該契約訂立及所
    有權移轉登記期間係在被告丙○○其他供擔保之不動產遭強
    制執行中，被告所辯稱斯時其已有提供如附表所示外之不動
    產作為前開債務之擔保一節，原告既不爭執，被告二人間於
    訂立贈與契約後，復果將如附表所示不動產所有權移轉登記
    為被告乙○○所有，依不動產所有權之登記公示性，被告乙
    ○○因之取得各該不動產所有權，其實際上亦有居住使用該
    不動產之情形，實亦無從謂被告丙○○有何並無移轉如附表
    所示不動產與被告乙○○之真意；因之，原告既未能就被告
    二人間並無贈與或據之辦理不動產所有權移轉登記之真意等
    情，舉證以實其說，其進而訴請確認被告間上開贈與及所有
    權移轉登記行為不存在，及主張被告乙○○應塗銷上開不動
    產之所有權移轉登記，以回復登記為被告丙○○所有，即均
    無理由。
四、其次，依民法第244條第1項規定，債務人所為之無償行為，
    有害及債權者，債權人固得聲請法院撤銷之，惟債權人欲主
    張得依上開規定撤銷債務人所為之無償行為者，自應就債務
    人所為係無償行為且有害及其債權等情，負舉證責任，且上
    開撤銷權行使，依同法第245條規定，亦須在債權人知有撤
    銷原因時起1年內為之，否則該撤銷權即因除斥期間經過而
    消滅。查本件被告二人上開之贈與及不動產所有權移轉登記
    行為，固屬無償行為，但以被告丙○○僅屬連帶保證人之一
    ，關於其他主債務人、連帶保證人之財產資力情況等所涉被
    告上開無償贈與行為，是否已發生害及原告債權之結果，並
    未據原告具體說明之，況且，參諸原告曾於94年2月17日具
    狀向本院民事執行處，聲請對被告丙○○予以拘提，其斯時
    所據之理由即包括本件所主張被告二人間有上開贈與及不動
    產所有權移轉登記行為，有被告所提出聲請狀影本一份附卷
    可稽，原告對此亦不爭執，足見原告當時已知悉被告間有此
    無償贈與行為存在，其卻遲至96年6月7日始提起本件訴訟而
    主張撤銷上開贈與及不動產所有權移轉登記行為，此撤銷權
    亦因除斥期間屆滿而消滅，是原告請求撤銷上開贈與及不動
    產所有權移轉登記行為，並據以塗銷上開被告乙○○取得不
    動產所有權之移轉登記，自亦無據。
五、從而，原告先位聲明依民法第87條第1項關於通謀虛偽意思
    表示為無效之規定，請求確認被告間上開贈與及所有權移轉
    登記行為不存在，及被告乙○○應塗銷上開不動產之所有權
    移轉登記，以回復登記為被告丙○○所有，及備位聲明主張
    依民法第244條第1項規定，請求撤銷被告二人間就如附表所
    示不動產所為贈與，及以贈與為原因所為所有權移轉登記行
    為後，被告乙○○並應塗銷上開所有權移轉登記等，並無理
    由，均應予駁回。至於其假執行之聲請，亦因而失所依附，
    應併予駁回。
六、兩造其餘之攻擊或防禦方法及未經援用之證據，經本院斟酌
    後，認為均不足以影響本判決之結果，自無逐一詳予論駁之
    必要，併此敘明。
七、訴訟費用負擔之依據：民事訴訟法第78條。
中　　華　　民　　國　　96　　年　　8 　　月　　21　　日
                  民事第五庭    法　官　林麗真
以上正本係照原本作成
如對本判決上訴，須於判決送達後20日內向本院提出上訴狀
中　　華　　民　　國　　96　　年　　8 　　月　　23　　日
                    　　　　　　書記官　李承翰
附表
┌─────┬─────────────────────┬────────┬────────┬───────────┬───────┐
│土地地號  │土地座落                                  │     地目       │  面積          │    權利範圍          │備註          │
├─────┼─────────────────────┼────────┼────────┼───────────┼───────┤
│102-30    │松山區○○段                              │     建         │  289平方公尺   │    四分之一          │              │
│          │                                          │                │                │                      │              │
│          │                                          │                │                │                      │              │
├─────┼──────────────┬──────┴────┬───┴───────┬┴───────┬───┴──┬────┤
│建物建號  │建物門牌                    │基地座落              │     樓房層數         │面積            │ 設定權利範 │ 備註   │
├─────┼──────────────┼───────────┼───────────┼────────┼──────┼────┤
│7166      │臺北市○○區○○街389號     │松山區○○段102-30地號│總層數四層；第一層    │154.77平方公尺  │全部        │        │
│          │                            │                      │                      │                │            │        │
└─────┴──────────────┴───────────┴───────────┴────────┴──────┴────┘
